【裁判字號】    99,民專上更(一),7
【裁判日期】    991007
【裁判案由】    侵害專利權有關財產權爭議
【裁判全文】
智慧財產法院民事判決
                               99年度民專上更(一)字第7號
上  訴  人  甲○○
訴訟代理人  謝曜焜 律師
複代理人    吳俊達 律師
被 上 訴人  昱嘉科技股份有限公司
            英諾華科技股份有限公司
兼 上 二人
法定代理人  乙○○
上三人共同
訴訟代理人  聶開國 律師
            吳文琳 律師
            馬志平 律師
上列當事人間請求侵害專利權有關財產權爭議事件，上訴人對於
中華民國96年10月31日臺灣板橋地方法院94年度重智更(一)字第21
號第一審判決提起上訴，並為訴之追加，臺灣高等法院判決後，
經最高法院廢棄發交本院更審，本院於99年9 月16日言詞辯論終
結，判決如下：
    主  文
上訴、追加之訴及假執行之聲請均駁回。
第一、二審（含追加之訴）訴訟費用，除確定部分外，由上訴人
負擔。
    事實及理由
一、程序事項：按訴之變更或追加，非經他造同意，不得為之，
    但民事訴訟法第255 條第1 項第2 款至第6 款情形，不在此
    限，同法第446條第1項定有明文。查上訴人原上訴聲明：(一)
    原判決關於駁回上訴人後開請求部分廢棄。(二)被上訴人昱嘉
    科技股份有限公司（下稱昱嘉公司）、英諾華科技股份有限
    公司（下稱英諾華公司）及乙○○等3人應連帶給付上訴人
    新臺幣（下同）1,500,001元，暨自民國94年10月25日起至
    清償日止，按週年利率5%計算之利息。(三)上訴人願供擔保，
    請准予宣告假執行。嗣於99年6月3日具狀追加起訴聲明：禁
    止被上訴人昱嘉公司、英諾華公司暨乙○○等3人製造、為
    販賣之要約、販賣、使用或為上述目的而進出口「新情BIGE
    YES軟性隱形眼鏡」產品，及與上訴人新型第218889號「可
    使眼珠看似放大之隱形眼鏡(一)」專利權範圍相同之侵權產品
    ；並禁止被上訴人昱嘉公司、英諾華公司暨乙○○等3人以
    刊登廣告、散佈產品目錄、舉辦產品展示會、說明會及其他
    任何形式從事推廣促銷「新情BIGEYES軟性隱形眼鏡」產品
    ，及與上訴人新型第218889號「可使眼珠看似放大之隱形眼
    鏡(一)」專利權範圍相同之侵權產品之行為。並於99年8月16
    日具狀變更上訴聲明第2項為：(二)被上訴人昱嘉公司、英諾
    華公司及乙○○等3人應連帶給付上訴人1,000,000元，暨自
    94年10月25日起至清償日止，按週年利率5%計算之利息。經
    核上訴人係於同一請求之基礎事實下，擴張或減縮應受判決
    事項之聲明，且不甚礙被上訴人之防禦及訴訟之終結，依首
    揭規定，其追加之訴自應予准許。
二、上訴人於原審起訴主張：伊所創作之「可使眼珠看似放大之
    隱形眼鏡(一)」，業據經濟部智慧財產局（下稱智慧局）發給
    新型第218889號專利證書（下稱系爭專利），迄今仍於有效
    期間內，伊所經營之三獅實業股份有限公司（下稱三獅公司
    ）並據以生產「四季彩色軟性隱形眼鏡」之專利產品。詎被
    上訴人昱嘉公司及英諾華公司未經伊同意，共同製造販賣與
    上開專利產品結構相同之「新情BIGEYES軟性隱形眼鏡」產
    品（下稱系爭BIGEYES鏡片），已侵害伊所有系爭專利權。
    被上訴人乙○○係被上訴人昱嘉公司及英諾華公司之負責人
    ，對於公司業務之執行，自應以善良管理人之注意為之，避
    免侵害他人之權利，竟未注意而令該2公司侵害伊專利權，
    顯已違反法令規定，依法應與被上訴人昱嘉公司及英諾華公
    司負連帶賠償之責等情，依專利法第108條準用同法第84條
    第1項、民法第184條第2項、第185條第1項及公司法第23條
    第2項規定，請求判決命被上訴人連帶給付伊500萬元，及自
    94年10月25日起至清償日止，按年息5%計算之利息。經原審
    判決上訴人之訴及其假執行之聲請均駁回，上訴人不服提起
    上訴，並為一部上訴聲明：(一)原判決關於駁回後開第(二)項部
    分廢棄。(二)被上訴人應連帶給付伊1,000,000 元，及自94年
    10 月25 日起至清償日止，按週年利率5%計算之利息。(三)願
    供擔保，請准予宣告假執行。另於第二審前審主張：被上訴
    人迄今仍繼續侵害伊所有系爭專利權，其有排除侵害必要等
    語，追加依專利法第108 條準用同法第84條第1 項及第106
    條第1 項規定，請求判決：(一)禁止被上訴人製造、為販賣之
    要約、販賣、使用或為上述目的而進出口系爭BIGEYES 鏡片
    及與系爭專利權範圍相同之產品；(二)禁止被上訴人以刊登廣
    告、散佈產品目錄、舉辦產品展示會、說明會及其他任何形
    式從事推廣促銷系爭BIGEYES 鏡片及與系爭專利權範圍相同
    之產品（上訴人逾前開上訴金額，及於原審另請求被上訴人
    昱嘉公司、乙○○應連帶給付侵害第134443號新型專利200
    萬元本息部分，原審駁回後，未據上訴人上訴，已告確定）
    。
三、被上訴人則以：系爭專利之技術功效及特徵，早於76年間彩
    色隱形眼鏡於國內販售時即已具備，美、日及我國亦有專利
    案公開，可見系爭專利權係使用習知技術而為簡易變更，不
    具任何進步性或新穎性。又上訴人於90年6月1日申請系爭專
    利權申請前，被上訴人昱嘉公司早於89年12月間販售具有相
    同技術特徵之1DC、2DC彩色隱形眼鏡產品，其後稍加改變彩
    色圖文及空白部分直徑而成為系爭BIGEYES鏡片，二者技術
    特徵並無不同，依專利法第108條準用第57條第1項第2款及
    第2項規定，具有先使用權，非系爭專利效力所及。且上訴
    人之專利產品未標示專利字號，不得對抗伊，伊以習知技術
    製造，亦無侵害上訴人專利產品之故意、過失，上訴人不得
    依侵權行為規定，請求伊賠償損害。縱伊應賠償上訴人之損
    害，以上訴人所主張授權訴外人美國嬌生股份有限公司臺灣
    子公司（下稱嬌生公司）製造、販賣之授權金額為基礎計算
    ，充其量僅受75萬902元損害等語置辯。並答辯聲明：(一)請
    求駁回上訴及追加起訴。(二)如受不利之判決，請准提供現金
    或等額之交通銀行新竹科學工業園區分行之無記名可轉讓定
    期存單供擔保免為假執行。
四、兩造不爭執及爭執之事項：
  (一)兩造不爭執之事項：
  1.系爭專利權為上訴人所有，專利權存續期間為自93年1月21
    日至102年5月31日。
  2.系爭BIGEYE鏡片產品係由被上訴人昱嘉公司製造，交由被上
    訴人英諾華公司負責於我國境內銷售。
  3.系爭專利申請專利範圍為：「一種可使眼珠看似放大之隱形
    眼鏡(一)，該隱形眼鏡係於外表面上印製一有色圖案，該有色
    圖案內部為無印製圖案之空白部，該有色圖案係向內延伸，
    使其內徑縮小，俾使該空白部小於眼珠之大小；藉此，當該
    隱形眼鏡配戴於眼睛上時，可藉由該有色圖案圍繞於眼珠外
    圍，可呈現出一種使眼珠看似放大之效果，且該有色圖案內
    緣可與眼珠重疊，可防止白眼球露出（獨立項）。如申請專
    利範圍第1項所述之可使眼珠看似放大之隱形眼鏡(一)，其中
    該有色圖案係為不規則排列網點圖案構成，且呈外密內疏的
    漸層變化（附屬項）。如申請專利範圍第1項所述之可使眼
    珠看似放大之隱形眼鏡(一)，其中該有色圖案內緣可呈波浪狀
    （附屬項）。如申請專利範圍第1項所述之可使眼珠看似放
    大之隱形眼鏡(一)，其中該有色圖案的顏色以採與眼珠相同之
    顏色為較佳者（附屬項）。」
  4.系爭專利權關於日拋部分專屬授權三獅公司製造、販賣，週
    拋、月拋及長戴型則非專屬授權。
  5.系爭專利業於97年11月10日由智慧局以欠缺進步性為由而予
    撤銷，上訴人不服智慧局所為撤銷該專利之處分，向經濟部
    提起訴願遭駁回後，繼向本院提出訴訟，請求撤銷訴願決定
    及原處分。該訴訟業經本院98年度行專訴字第54號行政判決
    ，以系爭第218889號新型專利欠缺進步性為由，駁回上訴人
    所提之行政訴訟，現正由最高行政法院審理中。
  (二)本件爭執事項：
? 1.系爭專利是否欠缺進步性？
  2.被上訴人關於系爭BIGEYES鏡片是否有先使用權？
  3.上訴人將系爭專利專屬授權他人後，是否有權對被上訴人請
    求損害賠償？
  4.若上訴人有權請求，則被上訴人是否侵害系爭專利？如果有
    侵害的話，損害賠償金額為若干？
  5.上訴人請求禁止被上訴人昱嘉公司、英諾華公司暨乙○○等
    3 人製造、為販賣之要約、販賣、使用或為上述目的而進出
    口系爭BIGEYES鏡片產品，及與上訴人系爭專利權範圍相同
    之侵權產品；並禁止被上訴人昱嘉公司、英諾華公司暨乙○
    ○等3人以刊登廣告、散佈產品目錄、舉辦產品展示會、說
    明會及其他任何形式從事推廣促銷系爭BIGEYES 鏡片產品，
    及與上訴人系爭專利權範圍相同之侵權產品之行為，是否有
    理由？
五、按當事人主張或抗辯智慧財產權有應撤銷、廢止之原因者，
    法院應就其主張或抗辯有無理由自為判斷，不適用民事訴訟
    法、行政訴訟法、專利法或其他法律有關停止訴訟程序之規
    定，智慧財產案件審理法第16條第1項定有明文，本件兩造
    就上訴人取得之系爭專利權應否撤銷，既有爭執，依前開規
    定，本院應就其主張及抗辯有無理由，自為判斷。經查：
  (一)系爭專利係於92年12月18日審定准予專利，是系爭專利有無
    撤銷之原因，應以核准審定時有效之90年10月24日修正公布
    之專利法為斷。首先應就系爭專利是否欠缺進步性之爭點為
    判斷。
  (二)系爭專利之技術內容：
    系爭專利申請專利範圍共4項，其中第1項為獨立項，其餘為
    附屬項。申請專利範圍第1項：「一種可使眼珠看似放大之
    隱形眼鏡(一)，該隱形眼鏡 (10)係於外表面上印製一有色圖
    案 (11)，該有色圖案 (11)內部為無印製圖案之空白部(12)
    ，該有色圖案 (11)係向內延伸，使其內徑縮小，俾使該空
    白部 (12)小於眼珠 (20)之大小；藉此，當該隱形眼鏡(10)
    配載於眼睛上時，可藉由該有色圖案 (11)圍繞於眼珠(20)
    外圍，可呈現出一種使眼珠 (20)看似放大之效果，且該有
    色圖案內緣 (111)可與眼珠 (20)重疊，可防止白眼球露出
    。」、申請專利範圍第2 項：「如申請專利範圍第1 項所述
    之可使眼珠看似放大之隱形眼鏡(一)，其中該有色圖案(11)係
    為不規則排列之網點圖案構成，且呈外密內疏的漸層變化。
    」、申請專利範圍第3 項：「如申請專利範圍第1 項所述之
    可使眼珠看似放大之隱形眼鏡(一)，其中該有色圖案內緣(111
     )可呈波浪狀。」、申請專利範圍第4 項：「如申請專利範
    圍第1 項所述之可使眼珠看似放大之隱形眼鏡(一)，其中該有
    色圖案(11)的顏色以採與眼珠(20)相同之顏色為較佳者。」
    （相關圖式見附圖1 ）。
  (三)被上訴人有效性抗辯之證據：
  1.原審95年12月19日民事陳報狀附件一（見原審卷二第196 至
    203 頁）為84年6 月16日公開之日本實用新案公開平7-3263
    1 號「瞳大見」專利案（下稱日本
    專利），其公開日期早於系爭專利申請日，故得為先前技術
    。日本專利名稱揭露可產生眼珠放大視覺效果的隱形眼鏡；
    該公報第0004欄已揭露眼鏡之瞳孔區不施色，瞳孔區以外的
    區域施以茶色，致配戴時可產生眼珠放大的視覺效果；第00
    05欄已揭露該隱形眼鏡施色部分大於眼珠之作用。
  2.原審95年12月19日民事陳報狀附件二（見原審卷二第204 至
    232 頁）為83年4 月12日公告美國第5302978 號「CONTACT
    LENS」專利案（下稱美國專利），其公開日期早於系爭專利
    申請日，故得為先前技術。美國專利係一種隱形眼鏡，可遮
    蔽或減輕配戴者眼睛異色邊緣區（limbalzone在iriszone和
    sclera之間），其Fig.2（如附圖2所示）及公告第1頁之摘
    要已揭露該隱形眼鏡具一位於中央之瞳孔區，該瞳孔區外圍
    設一環虹膜區，該瞳孔區外圍至眼鏡外緣為圓周區，緊臨該
    虹膜區外圍，環繞一可吸收光色的深色帶。第5欄第30至33
    行已揭露該發明的目的在於遮蔽或減輕因疾病或老化而在眼
    睛異色邊緣區產生之乳化或霧化外觀。又其Fig.10（如附圖
    2 所示）及第8 欄第59至61行已揭露該深色帶可印刷於眼鏡
    之表面。
  (四)日本專利與美國專利是否可以組合？
    上訴人99年6 月3 日爭點整理狀第11至12頁第(四)至(六)項主張
    ：1.日本專利與美國專利兩者所欲達成目的不同、2.隱形眼
    鏡上之形成圖案與著色方式不同、3.兩者形成圖案之範圍不
    同，故被上訴人援引日本專利與美國專利指摘系爭專利欠缺
    進步性，實非有理云云。按系爭專利之審查應以核准時所適
    用之90年10月24日修正公布之專利法為斷，但智慧局83年所
    發布之發明專利審查基準對於引證文件之組合並未詳細記載
    ，惟可參酌智慧局所發布之發明專利審查基準（2004年版，
    新型專利準用）第2-3-20頁：「技術內容的組合對於該發明
    所屬技術領域中具有通常知識者是否明顯，應依下列事項決
    定之：(1)就發明所欲解決之問題而言，引證文件的技術內容
    是否促使該發明所屬技術領域中具有通常知識者將其所揭露
    的技術內容組合在一起。若兩技術內容所揭露之必要技術特
    徵先天即不相容，則其技術內容的組合並非明顯。(2)就技術
    領域而言，引證文件的技術內容是否屬於相關的技術領域。
    若兩技術分屬不相關的技術領域，通常其技術內容的組合並
    非明顯。(3)就組合之動機而言，若該發明所屬技術領域中具
    有通常知識者有合理的動機組合一份文件中之多項技術內容
    ，則其技術內容的組合係屬明顯。」。查，系爭專利與有效
    性證據之日本專利及美國專利均為隱形眼鏡之創作，且此3
    件專利之「國際專利分類（IPC ）」均為G02C7 ／04「眼睛
    用之接觸透鏡」，由於渠等之技術領域相同，故熟習該項技
    術者有合理的動機組合日本專利與美國專利。
  (五)日本專利與美國專利之組合是否可證明系爭專利不具進步性
    ？
  1.查引證之日本專利之公開日為84年6 月16日、引證之美國專
    利之公告日則係83年4 月12日，均早於系爭專利申請日90年
    6 月1 日，故日本專利與美國專利兩引證案均得為系爭專利
    之先前技術。
  2.上訴人雖主張：本件日本專利並非屬於印製有「圖案」的彩
    色隱形眼鏡，而是施色於瞳孔以外的鏡片邊緣，而非圖案圍
    於「眼珠」外圍，自無圖案自眼珠外圍而向內延伸至眼珠、
    空白部眼珠大小比較而小於眼珠內徑等；而系爭專利非僅在
    於修飾原來眼珠顏色，尚可使眼珠看似放大且自然的技術特
    徵等語。但查：
  (1)經比對系爭專利申請專利範圍第1 項與日本專利及美國專利
    ，可知系爭專利係一種可使眼珠看似放大之隱形眼鏡(一)，已
    揭露於日本專利名稱及公報第0004欄第2 段；而系爭專利之
    隱形眼鏡(10)係於外表面上印製一有色圖案(11)，亦已揭露
    於美國專利之Fig.10及第8 欄第59至61行所載：「該深色帶
    可印刷於眼鏡之表面」。又系爭專利之有色圖案(11)內部為
    無印製圖案之空白部(12)，已揭露於日本專利公報第0004欄
    所載：「眼鏡之瞳孔區不施色」。系爭專利之有色圖案(11)
    係向內延伸，使其內徑縮小，俾使該空白部(12)小於眼珠(2
    0)之大小，日本及美國專利並未明示。系爭專利所載：「藉
    此，當該隱形眼鏡(10)配載於眼睛上時，可藉由該有色圖案
     (11) 圍繞於眼珠(20)外圍」，已揭露於日本專利公報第00
    04欄所載：「瞳孔區以外的區域施以茶色」，及第0005欄所
    載：「該隱形眼鏡施色部分大於眼珠」。系爭專利所載：「
    可呈現出一種使眼珠(20)看似放大之效果」，則已揭露於日
    本專利名稱及公報第0004欄第2 段。系爭專利所載：「該有
    色圖案內緣(111) 可與眼珠(20)重疊，可防止白眼球露出」
    ，日本及美國專利未明示。
  (2)按人類眼珠中央為瞳孔，其外圍為虹膜，係屬普通常識。日
    本及美國專利證據以瞳孔部分（瞳孔區）、瞳孔以外部分（
    虹膜區）界定其專利範圍，在兩專利之說明書中未定義該文
    字意義的情況下，該文字應為熟習該項技術者所能瞭解之意
    義。換句話說，日本專利所載瞳孔部分（美國專利界定為瞳
    孔區）、瞳孔以外部分（美國專利界定為虹膜區）之通常習
    慣意義已隱含（參酌發明專利審查基準第2-3-20頁準用2.2.
    2 「引證文件」有關內容：審查進步性時，「以引證文件中
    所公開之內容為準，包含形式上明確記載的內容及形式上雖
    然未記載但實質上隱含的內容」）該等區域之尺寸及位置關
    係應對應人類眼睛，熟習該項技術者不會認為兩專利證據所
    界定之無色的瞳孔部分（瞳孔區）大於眼睛的虹膜，亦不會
    認為有色的瞳孔以外部分（虹膜區）小於瞳孔，否則會造成
    文義之錯亂。因此，雖然兩專利證據並未明示系爭專利申請
    專利範圍第1 項中所載「該有色圖案(11)係向內延伸，使其
    內徑縮小，俾使該空白部(12)小於眼珠(20)之大小」及「該
    有色圖案內緣(111) 可與眼珠(20)重疊，可防止白眼球露出
    」，惟為達成其創作目的（日本專利為「產生眼珠放大視覺
    效果」、美國專利為「可遮蔽或減輕配戴者眼睛異色邊緣區
    」），無色的瞳孔部分（瞳孔區）必然大於眼睛的瞳孔，否
    則會影響視力，且無色的瞳孔部分（瞳孔區）必然小於眼睛
    的虹膜，否則會有瞳孔大於虹膜之錯亂。基於前述說明，系
    爭專利與日本專利之差異僅在於兩者著色的方法不同，由於
    美國專利已揭露於隱形眼鏡上印刷圖案之技術，且系爭專利
    說明書所揭露之先前技術第一圖顯示漸層之有色圖案11a 已
    為眾所周知之技術，故系爭專利僅為先前技術的簡單組合，
    並未增進功效。是以，日本專利與美國專利之組合可證明系
    爭專利申請專利範圍第1 項不具進步性。
  (3)系爭專利申請專利範圍第2 項之附屬技術特徵為「其中該有
    色圖案(11) 係為不規則排列之網點圖案構成，且呈外密內
    疏的漸層變化」。依系爭專利說明書所載之內容，申請專利
    範圍第2 項之附屬技術特徵僅具視覺效果，而無任何特殊的
    技術意義，且美國專利說明書第2欄第38行起已揭露其深色
    帶有3 種組合類型，包括一條純色帶或一連串細帶或一連串
    色點；且系爭專利說明書所揭露之先前技術第一圖顯示漸層
    之有色圖案11a 。可知，系爭專利申請專利範圍第2 項之整
    體僅為已知技術之簡單運用，並未增進功效。從而，日本專
    利與美國專利之組合可證明系爭專利申請專利範圍第2 項不
    具進步性。
  (4)系爭專利申請專利範圍第3 項之附屬技術特徵為「其中該有
    色圖案內緣(111)可呈波浪狀」。依系爭專利說明書所載之
    內容，申請專利範圍第3 項之附屬技術特徵僅具視覺效果，
    而無任何特殊的技術意義，且圖案內緣呈波浪狀之界定僅為
    一般設計元素之運用，並未增進功效，故日本專利與美國專
    利之組合可證明系爭專利申請專利範圍第3 項不具進步性。
  (5)系爭專利申請專利範圍第4 項之附屬技術特徵為「其中該有
    色圖案(11) 的顏色以採與眼珠(20)相同之顏色為較佳者」
    。依系爭專利說明書所載之內容，系爭專利申請專利範圍第
    4 項之附屬技術特徵僅具視覺效果，而無任何特殊的技術意
    義，且美國專利說明書第1欄第51行已揭露其圖案之顏色雖
    不必然與虹膜色彩相同，但為了自然起見，於色彩上應呈現
    黑色；另日本專利說明書第0003欄第7行已揭露著色係以相
    似於日本人瞳孔的茶色系色彩。則系爭專利申請專利範圍第
    4 項之整體僅為已知技術之簡單運用，並未增進功效，故日
    本專利與美國專利之組合可證明系爭專利申請專利範圍第4
    項不具進步性。
  (六)系爭專利已取得美國專利之事實是否可反證系爭專利具進步
    性？
    按各國國情不同，專利法制及審查基準各異，即使系爭專利
    之對應案在美國取得專利，仍不足以證明系爭專利符合我國
    之專利要件。再者，美國對應案之公告6,513,930B2 首頁顯
    示，經檢索、比對的先前技術中並未包含日本專利或美國專
    利證據，如附錄所示，故上訴人之主張不足以論證系爭專利
    對照日本專利或美國專利證據之組合係符合專利要件。
六、綜上所述，被上訴人所提出之日本專利與美國利之組合可證
    明上訴人所有之系爭專利申請專利範圍第1 、2 、3 、4 項
    為不具進步性，而有專利法第107 條第1 項第1 款、第94條
    第4 項之撤銷原因，則依智慧財產案件審理法第16條第2 項
    規定，上訴人於本件民事訴訟中自不得以系爭專利權對於被
    上訴人主張權利。從而，上訴人依專利法第108 條準用第84
    條第1 項，民法第184 條、第185 條及公司法第23條第2項
    之規定，請求被上訴人連帶賠償損害，為無理由，應予駁回
    。原審為上訴人敗訴判決，並駁回其假執行之聲請，核無不
    當。上訴意旨指摘原判決不當，一部上訴，求予廢棄改判，
    為無理由，應予駁回。上訴人上訴經駁回，其假執行之聲請
    即失所附麗，應併予駁回。上訴人於本院審理中，追加依專
    利法第108 條準用同法第84條第1 項及第106 條第1 項之規
    定，請求禁止被上訴人乙○○、被上訴人昱嘉公司製造，禁
    止被上訴人乙○○、英諾華公司為販賣之要約、販賣、使用
    或為上述目的而進出口系爭BIGEYES 鏡片及與系爭專利權範
    圍相同之產品部分，為無理由，亦應予駁回。
七、本件事證已臻明確，兩造其餘爭點及攻擊或防禦方法，及未
    經援用之證據，經本院斟酌後，認為均不足以影響本判決之
    結果，自無逐一詳予論駁之必要，併此敘明。
八、據上論結，本件上訴及追加之訴均為無理由，依民事訴訟法
    第449條第1項、第78條，判決如主文。
中    華    民    國    99    年    10    月    7     日
                    智慧財產法院第二庭
                          審判長法  官  陳忠行
                                法  官  熊誦梅
                                法  官  曾啟謀
以上正本係照原本作成。
如不服本判決，應於收受送達後20日內向本院提出上訴書狀，其
未表明上訴理由者，應於提出上訴後20日內向本院補提理由書狀
(均須按他造當事人之人數附繕本)，上訴時應提出委任律師或具
有律師資格之人之委任狀；委任有律師資格者，應另附具律師資
格證書及釋明委任人與受任人有民事訴訟法第466條之1第1項但書
或第2項(詳附註)所定關係之釋明文書影本。如委任律師提起上訴
者，應一併繳納上訴審裁判費。
中    華    民    國    99    年    10    月     7    日
                                書記官  王月伶
附註：
民事訴訟法第466條之1(第1項、第2項)
對於第二審判決上訴，上訴人應委任律師為訴訟代理人。但上訴
人或其法定代理人具有律師資格者，不在此限。
上訴人之配偶、三親等內之血親、二親等內之姻親，或上訴人為
法人、中央或地方機關時，其所屬專任人員具有律師資格並經法
院認為適當者，亦得為第三審訴訟代理人。


司法院資訊處製作；財團法人民間司法改革基金會備份。
